【裁判字號】    97,訴,1009
【裁判日期】    980519
【裁判案由】    租佃爭議
【裁判全文】
臺灣彰化地方法院民事判決             97年度訴字第1009號
原      告  戊○○
                      號
被      告  乙○○
訴訟代理人  甲○○
被      告  己○○即丙○○之.
被      告  庚○○即丙○○之.
被告兼上三
被告之共同
訴訟代理人  丁○
上列當事人間請求租佃爭議事件，本院於民國98年5 月12日言詞
辯論終結，判決如下：
    主      文
被告等應將坐落彰化縣溪湖鎮○○段三十地號、地目田、使用面
積一千五百五十五平方公尺土地（使用位置如附圖即彰化縣溪湖
地政事務所於98年3 月6 日複丈之土地複丈成果圖所示）上之地
上物清除後，將該部分土地返還原告。
本判決於原告以新臺幣肆拾柒萬元為被告供擔保後，得假執行。
    事實及理由
壹、程序方面：
一、按當事人死亡者，承受訴訟人於得為承受時，應即為承受之
    聲明，他造當事人，亦得聲明承受訴訟，民事訴訟法第175
    條定有明文。原告提起本件訴訟後，原承租人丙○○已於民
    國（下同）97年12月31日死亡，業經其繼承人即被告己○○
    、庚○○聲明承受訴訟，核無不合，應予准許。
二、次按租佃爭議事件非經調解、調處，不得起訴，耕地三七五
    減租條例第26條第2 項前段定有明文。本件兩造間之租佃爭
    議事件，業經彰化縣政府耕地租佃委員會及彰化市公所耕地
    租佃委員會依法調解、調處，因調處不成立，而由彰化縣政
    府移送本院，此有彰化縣政府97年12月16日府地權字第0970
    262308號函檢送彰化縣政府耕地租佃委員會調處程序筆錄、
    溪湖鎮公所耕地租佃委員會調解程序筆錄及溪湖鎮公所耕地
    租佃委員會租佃爭議調解申請書在卷可稽（見本院卷第3-11
    、19-25頁）。是原告之起訴程式，尚無不合，先予敘明。
三、再按訴狀送達後，原告不得將原訴變更或追加他訴，但被告
    同意及擴張或減縮應受判決事項之聲明者，不在此限，民事
    訴訟法第255 條第1項第3款定有明文。本件原告起訴時僅聲
    明：「被告等應無條件終止兩造間之三七五耕地租約」，而
    於訴訟中變更聲明為：「被告等應將坐落彰化縣溪湖鎮○○
    段30地號、地目田、使用面積一千五百五十五平方公尺土地
    之地上物清除，並將上開土地返還於原告」，核屬擴張應受
    判決事項之聲明，且基於同一基礎事實，合於前開規定，應
    予准許。
貳、實體方面：
一、原告起訴主張：坐落彰化縣溪湖鎮○○段30地號、地目田、
    面積7,048 平方公尺土地為原告所有，兩造就前揭土地其中
    面積0.1555公頃土地（下稱系爭土地）訂有耕地租約，被告
    等承租耕作之位置，範圍大致如附圖即彰化縣溪湖地政事務
    所於98年3 月6 日複丈之土地複丈成果圖所示。詎原告自96
    年4 月24日起至97年10月27日止，多次拍照存證，被告等承
    租耕作範圍之土地均處於雜草叢生，甚至長有多年生樹木之
    狀況，顯已達耕地三七五減租條例第17條第1 項第4 款所稱
    ，繼續1 年不為耕作之情事，且前開土地兩旁，北邊種稻，
    南邊種葡萄，此期間並無重大天災或不可抗力之情事，爰依
    耕地三七五減租條例第17條第1 項第4 款規定終止租約，並
    依租賃物返還請求權，請求被告等將其在系爭土地上所種植
    之樹木、雜草剷除後，將系爭土地返還原告等語。並聲明：
    除供擔保假執行金額外，如主文所示。
二、被告抗辯：
（一）被告乙○○抗辯：系爭土地不適合耕種，且因地勢較低，
      下雨天會積水，所以改種芒果，但如利用引水工具還是可
      以灌溉，種植其上之蔬菜、芒果都是自己吃的，系爭土地
      是祖先多年前就承租的，如果原告要收回，也要補償我們
      等語，並聲明：原告之訴駁回。
（二）被告己○○、庚○○、丁○抗辯：渠等自多年前即於系爭
      土地上種植10多棵芒果樹及玉米、蔬菜等農作物等語，並
      聲明：原告之訴駁回。
三、本件兩造不爭執事項：
（一）兩造就系爭土地訂有耕地租約。
（二）系爭土地南、北方確有他人耕作。
（三）被告等迄今並未欠繳租金。
（四）原告所提之相片是96年4 月24日起至97年10月27日止所攝
      ，被告所提的相片是97年11、12月所攝。
四、得心證之理由：
（一）本件原告主張被告等有長達1 年以上未於系爭土地上耕作
      之情事，並提出土地登記謄本、臺灣省彰化縣私有耕地租
      約書、存證信函及收件回執各1 份影本、現場照片27紙等
      件在卷為憑（見本院卷第12、16-18 、40-48 、58-60 頁
      ），被告等均否認原告上揭主張，並辯稱渠等有持續耕作
      之事實，是本件爭點應為：被告等自96年4 月24日起至97
      年10月27日止，於系爭土地上有無耕作之事實。
（二）按「耕地租約在租佃期限未屆滿前，非有下列情形之一不
      得終止：…四、非因不可抗力繼續1 年不為耕作時。」，
      耕地三七五減租條例第17條第1項第4款定有明文。所謂不
      可抗力而不為耕作，應指於特殊情事如天災、地變，承租
      人無法耕作，或縱然耕作亦屬無益，承租人無決定之餘地
      、不得不停止耕作者而言。耕地三七五減租條例第17條第
      1項第4款所稱非因不可抗力繼續1 年不為耕作，則指承租
      人消極不予耕作任令荒廢者而言。又所謂耕作，係指就農
      作物為種植、採收、澆水、施肥、除草、噴藥及管理等農
      事，目的在定期（按季或按年等）收獲而施人工於他人之
      土地以栽培農作物而言。
（三）經查：
    1.依照原告所提系爭土地現場彩色照片27紙顯示（見本院卷
      第48-50 頁），其拍攝日期分別為96年4 月24日、96年11
      月29日、97年3 月10日、97年4 月25日、97年7 月31日、
      97 年10 月27日，均顯示系爭土地自96年4 月24日起至97
      年10 月27 日為止，無繼續耕作之痕跡，呈現雜草叢生及
      荒蕪廢耕狀態，被告等雖另提出系爭土地現場照片2 張（
      見本院卷第54頁）辯稱仍有耕作之事實云云，惟該2 張照
      片係於97年11月、12月所拍攝既為被告等所不爭執，對照
      原告先前所提之27張現場照片可知，被告等係於本件租佃
      爭議發生後，始進行整地、耕作等行為甚明，則被告等於
      97年10月前是否有持續耕作之事實，容有疑問，是其等所
      辯，自無可採。
    2.又由被告己○○、庚○○、丁○於本院審理中陳述：「我
      們自多年前一直都有種植芒果，種了10多顆芒果樹」、「
      （問：這麼大的地，只有種了10多顆的芒果樹？）還有種
      玉米、蔬菜。」等語；被告乙○○於本院審理中陳稱：「
      系爭土地不適合栽種。」等語（參本院卷第50頁）可知，
      被告等對於系爭土地上實際種植之作物究係為何，說詞反
      覆，容有矛盾之處；且被告等亦均坦承其所繳交之租金高
      於實際種植之價額（見本院卷第51頁），則何以被告等願
      繳交數額較高之租金，而僅種植前開收益較低之作物，亦
      不合常情。
    3.被告等復辯稱系爭土地地勢較低，下雨天會積水，不適合
      耕作云云，惟查，系爭土地之南北邊均有種植稻田、葡萄
      等農作物之事實，既為兩造所不爭執，則與系爭土地毗鄰
      之土地既得正常耕作，被告等辯稱系爭土地不適宜耕作等
      語，即屬無據，難以採認。另被告等未能提出證據證明自
      96 年4月24日起迄97年10月27日止，有何重大天災導致系
      爭土地有長時間無法耕作之情事，則原告主張被告等就系
      爭耕地並無不可抗力之情事，繼續1 年不為耕作乙節，應
      堪認定。另被告丁○亦於本院審理時自陳：「我在修理鞋
      子，是受僱於老闆，每月收入約新臺幣（下同）1 萬元，
      每天都會去工作。」；被告乙○○亦陳稱：「被告乙○○
      目前是幫朋友管理工廠，收入每月約2 萬多元，也是每天
      工作。原承租人丙○○目前沒有工作，因為高血壓、糖尿
      病、憂鬱症，經濟來源是靠兒子，平常都在家休息。」（
      見本院卷第51頁），顯見被告等均有其他主要經濟來源，
      非全需仰賴系爭土地作物收益維生，而有無法持續於系爭
      土地上耕作之可能，應堪認定；再參以被告乙○○曾於本
      院審理時表示，系爭土地是被告等祖先所遺留，因此捨不
      得歸還原告等語（見本院卷第51頁），是被告等是否確因
      有於系爭土地上耕作之事實，始為本件之前揭抗辯，顯有
      可疑。
    4.末按「耕地租約在租佃期限未屆滿前，因依法編定或變更
      為非耕地使用時，得終止租約，且終止租約時，除法律另
      有規定外，出租人應給予承租人左列補償：(1)、承租人改
      良土地所支付之費用。但以未失效能部分之價值為限。(2)
      、尚未收穫農作物之價額。(3)、終止租約當期之公告土地
      現值，減除土地增值稅後餘額3 分之1 。」耕地三七五減
      租條例第17條第2 項定有明文。本件原告終止系爭土地之
      租佃契約，係因被告等有耕地三七五減租條例第17 條第1
      項第4 款規定之事由，與上開法定補償事由不符，故被告
      等辯稱原告終止系爭土地租約應給予被告補償云云，殊嫌
      無據，不可採取。
五、綜上所述，原告主張被告非因不可抗力繼續1 年以上不為耕
    作，其已合法終止系爭租約，於法有據，堪予採認。被告等
    既有繼續一年不耕作之情事，且比對系爭土地南、北方鄰近
    土地上仍種植水稻、葡萄，係正常耕作之景像，被告等復未
    能舉證有何不可抗力不能耕作之情事，從而原告主張終止兩
    造之耕地租約自係於法有據。又兩造之租約既經終止，原告
    請求被告等應將所租用之土地上之地上物移除後，將系爭土
    地返還原告係有理由，應予准許。
六、原告陳明願供擔保，聲請宣告假執行，核無不合，爰酌定相
    當之擔保金額宣告之。
七、本件係由彰化縣政府耕地租佃委員會移送本院，依耕地三七
    五減租條例第26條第1項規定，免收裁判費用，且兩造於本
    件訴訟程序亦未曾支出其他訴訟費用，是本件自無庸另為訴
    訟費用負擔之裁判，附此敘明。
中    華    民    國    98    年    5     月    19    日
                  民事第二庭法  官  林秉暉
以上正本係照原本作成。
如對判決上訴，應於判決送達後20日內向本院提出上訴狀。
中    華    民    國    98    年    5     月    19    日
                            書記官  廖春慧
附圖：彰化縣溪湖地政事務所98年3 月6 日複丈之土地複丈成果
圖


司法院資訊處製作；財團法人民間司法改革基金會備份。
